【裁判字號】    97,上易,624
【裁判日期】    980716
【裁判案由】    背信等
【裁判全文】
臺灣高等法院刑事判決                 97年度上易字第624號
上  訴  人  臺灣板橋地方法院檢察署檢察官
被      告  乙○○
選任辯護人  林宏信律師
被      告  丁○○
上列上訴人因被告詐欺案件，不服臺灣板橋地方法院96年度易字
第2498號，中華民國97年2 月1 日第一審判決（起訴案號：臺灣
板橋地方法院檢察署95年度偵續四字第6 號），提起上訴，本院
判決如下：
    主  文
上訴駁回。
    理  由
壹、證據能力之認定部分：
    按被告以外之人（包括證人、鑑定人、告訴人、被害人及共
    同被告等）於審判外之陳述雖不符刑事訴訟法第159條之1至
    之4等4條之規定，而經當事人於審判程序同意作為證據，法
    院審酌該言詞陳述或書面陳述作成時之情況，認為適當者，
    亦得為證據；當事人、代理人或辯護人於法院調查證據時，
    知有刑事訴訟法第159條第1項不得為證據之情形，而未於言
    詞辯論終結前聲明異議者，視為有前項之同意，同法第159
    條之5定有明文。立法意旨在於傳聞證據未經當事人之反對
    詰問予以核實，原則上先予排除。惟若當事人已放棄反對詰
    問權，於審判程序中表明同意該等傳聞證據可作為證據；或
    於言詞辯論終結前未聲明異議，基於尊重當事人對傳聞證據
    之處分權，及證據資料愈豐富，愈有助於真實發見之理念，
    且強化言詞辯論主義，使訴訟程序得以順暢進行，上開傳聞
    證據亦均具有證據能力。查本件下列所引用之被告以外之人
    於審判外之供述或非供述證據，因公訴人、被告二人及選任
    辯護人均已分別於本院審理時表示無意見（見本院卷第43至
    44頁、第218 頁反面至224 頁），迄至本院言詞辯論終結前
    均未聲明異議，而本院審酌上開供述或非供述等證據資料製
    作時之情況，無不當取供及證明力明顯過低之瑕疵，認以之
    作為證據應屬適當，故揆諸前開規定，認前揭證據資料應有
    證據能力。
貳、實體部分：
一、公訴意旨略以：被告乙○○於民國（下同）80年間與臺灣軟
    管股份有限公司（以下簡稱臺灣軟管公司）及洪林雲玉、戊○○簽訂合建契約，由地主即臺灣軟管公司及洪林雲玉、戊○○分別提供臺北縣新莊市○○段頂埤角小段第80之9 地號
    、第80之32地號、第115 之1 地號、第115 之4 地號、第11
    5 之5 地號、第115 之6 地號、第115 之7 地號、第128 之
    2 地號土地及第80之136 地號、第80之137 地號土地應有部
    分，暨同小段第80之8 地號、第80之10地號、第80之11地號
    、第80之136 地號、第80之137 地號土地應有部分，被告乙○○則出資興建地上16層、地下2 層之集合住宅。嗣被告乙○○於83年4 月13日與告訴人甲○○及呂進福簽訂讓渡契約
    書，將建方50% 之權利義務讓與告訴人甲○○及呂進福，告
    訴人並簽發付款人為臺灣中小企業銀行土城分行、發票日86
    年4 月13日、票面金額新臺幣（下同）2,750 萬元之支票乙
    紙作為保證金，並簽發付款人為臺灣中小企業銀行土城分行
    、發票日83年7 月1 日、票面金額151 萬2 千5 百元之支票
    乙紙抵償被告乙○○先行支付保證金之利息。其後，被告乙○○與告訴人及呂進福復於83年10月14日，就合建房屋銷售
    業務及財務處理事宜簽訂協議書（以下簡稱第1 次協議書，
    上述合建基地中，洪林雲玉、戊○○所有之第80之8 地號、
    第80之10地號、第80之11地號土地因已出售他人故予排除，
    其餘土地經重測後地段地號整編為臺北縣新莊市○○段第75
    0 地號、第751 地號、第745 地號、第775 地號、第778 地
    號、第74 4地號、第776 地號、第777 地號、第746 地號、
    第779 地號等10筆）。嗣被告乙○○向告訴人甲○○表示向
    地主購買土地自建，獲利較多且可免除合建許多麻煩，告訴
    人甲○○及呂進福乃委由被告乙○○出面向地主即臺灣軟管
    公司及戊○○洽購上開土地暨向銀行洽談融資事宜，被告乙○○與告訴人甲○○及呂進福並於84年4 月30日，就合建房
    屋銷售業務及財務處理事宜再次簽訂協議書（以下簡稱第2
    次協議書，含土地標示表乙份、雙鳳段合夥投資動用情形表
    ）。嗣被告乙○○向告訴人甲○○表示已與臺灣軟管公司談
    妥土地買賣，每坪價格約為25萬元，並宣稱宏巨建設股份有
    限公司（以下簡稱宏巨公司）之代表人即被告丁○○係商界
    聞人，故邀請宏巨公司與其共享50% 之合夥權利義務，且將
    該案工地之營建等業務交由宏巨公司承攬。詎被告乙○○、
    丁○○二人竟共同基於意圖為自己不法所有詐欺之犯意聯絡
    ，明知被告乙○○係借用戊○○之名義，於81年10月15日分
    別以371 萬元及282 萬3333元向財政部國有財產局買受上開
    臺北縣新莊市○○段第746 地號應有部分2 分之1 及雙鳳段
    第779 地號土地應有部分3 分之1 （以下簡稱系爭土地），
    竟於上述第2 次協議書中附件三製作內容不實之「雙鳳段合
    夥投資動用情形表」，記載向戊○○購買土地費用為1228萬
    元，計浮報574 萬6667元，致生損害於告訴人甲○○，因認
    被告涉有刑法第339 條第1 項詐欺罪嫌（起訴意旨另指被告
    乙○○為全體合夥人處理事務之人，認被告二人涉違反刑法
    第342 條背信罪嫌部分，業經公訴人於96年10月1 日準備程
    序中當庭以言詞聲明減縮，見原審卷第46頁，附此敘明）。
二、按犯罪事實應依證據認定之，無證據不得認定其犯罪事實；
    又不能證明被告犯罪者，即應諭知無罪之判決，刑事訴訟法
    第154條第2項、第301條第1項分別定有明文。次按告訴人之
    告訴，係以使被告受刑事訴追為目的，是其陳述是否與事實
    相符，仍應調查其他證據以資審認；認定不利於被告之事實
    ，須依積極證據，苟積極證據不足為不利於被告事實之認定
    時，即應為有利於被告之認定，更不必有何有利之證據（最
    高法院52年台上字第1300號、30年上字第816 號判例意旨參
    照）。再按認定犯罪事實應依證據，為刑事訴訟法所明定，
    故被告否認犯罪事實所持之辯解，縱屬不能成立，仍非有積
    極證據足以證明其犯罪行為，不能遽為有罪之認定（最高法
    院30年上字第1831號判例意旨參照）。又按刑法第339 條第
    1 項詐欺罪之成立，以意圖為自己或第三人不法所有，以詐
    術使人將本人或第三人之物交付為要件。所謂以詐術使人交
    付，必須被詐欺人因其詐術而陷於錯誤，若其所用方法，不
    能認為詐術，亦不致使人陷於錯誤，即不構成該罪（最高法
    院46年台上字第260 號判例意旨參照）。
三、公訴意旨認被告乙○○、丁○○2 人涉犯詐欺犯行，無非係
    以被告乙○○之供述、證人戊○○之證述、財政部國有財產
    局臺灣北區辦事處94年2 月15日臺財產北處字第0940005333
    號函、雙鳳段合夥投資動用情形表等為其論據。訊據被告乙○○、丁○○均堅決否認有何詐欺犯行，被告乙○○辯稱：
    伊確係以1228萬元即每坪40餘萬元之代價向戊○○購買系爭
    土地，再拿買賣契約書向被告丁○○、告訴人甲○○請款等
    語；被告丁○○辯稱：伊係代表宏巨公司於84年7 月20日與
    被告乙○○、告訴人簽訂「共同經營事業信託、委任契約書
    」始參與本件土地相關建案，之前被告乙○○與戊○○就系
    爭土地買賣事宜，伊未參與，且若如告訴人所言，被告乙○○浮報購買系爭土地之價格，伊亦為本案之被害人等語。
四、經查：
  (一)坐落臺北縣新莊市○○段第746 地號應有部分2 分之1 及雙
    鳳段第779 地號土地應有部分3 分之1 等土地由戊○○、台
    灣軟管公司於81年10月15日向國有財產局申請讓售國有土地
    ，經由行政院核准辦理讓售，於82年2 月23日核發國有基地
    產權移轉證書予戊○○、臺灣軟管公司，戊○○取得上開第
    746 地號土地部分2 分之1 ，第779 地號土地部分3 分之1
    （以上即為台灣軟管公司則取得第746 地號土地部分2 分之
    1 ，第77 9地號土地部分3 分之2） ，係以1 平方公尺7 萬
    元之代價承購（746 地號面積為106 平方公尺，779 地號面
    積為121 平方公尺，戊○○取得系爭土地部分之售價計為65
    3 萬3333元），此有財政部國有財產局臺灣北區辦事處94年
    2 月15日臺財產北處字第09400053 33 號函及所附財政部國
    有財產局臺灣北區辦事處82年2 月23日國有基地產權移轉證
    明書存根等在卷可稽（見93年度偵續(二)字第10號卷第103 至
    105 頁）。嗣系爭土地與臺灣軟管公司所購買之上開土地其
    餘應有部分一併於84年4 月18日，以買賣為原因，移轉登記
    予被告乙○○，亦有上開臺北縣新莊市○○段第746 地號、
    第779 地號等土地登記簿謄本、臺北縣新莊市地政事務所92
    年10月27日北縣莊地登字第0920025835號函及所附臺北縣新
    莊市○○段第746 地號、第779 地號等土地登記申請書及其
    附件等在卷可憑（見88年他字第1108號卷第69、74頁及92年
    偵續(一)字第12號卷第184 至206 頁）。
  (二)次查，被告乙○○於原審審理時供稱：系爭土地為水利地，
    原所有權人為財政部國有財產局，因戊○○為系爭土地之鄰
    地（即雙鳳段第746 、第779 地號，原判決誤載為第748 號
    、第749 號）所有權人，故由其先向財政部國有財產局購買
    後，伊再以1228萬元即每坪約40幾萬元之代價向其購買系爭
    土地，嗣後再拿買賣契約書向被告丁○○及告訴人甲○○請
    款等語，核與證人戊○○於原審審理具結後證稱：印象中有
    買過國有水利地，上開系爭雙鳳段第746 、第779 地號土地
    之過戶及登記資料上之印章確係伊所有，但如何買賣，伊忘
    了等語（見原審卷第80至83頁），及證人即戊○○之子丙○○於原審審理具結後證稱：有與台灣軟管公司一起去買上開
    水利地，伊父親之身分證及印章係伊交給代書的，後來土地
    賣出時，係與被告乙○○洽談，有簽契約書（但因搬家多次
    已遺失），而其父之印鑑證明書也係伊去申請的，但已不記
    得詳細買賣情形，當時只是配合代書辦理等語大致相符（見
    原審卷第80至91頁）。雖被告乙○○始終無法提出其所辯用
    以向被告丁○○及告訴人甲○○請款之系爭土地買賣契約書
    為憑，惟依證人戊○○、丙○○上開於原審審理時之證述，
    及被告丁○○於原審審理時供稱：因時間已久，伊已忘記被
    告乙○○有無拿合約書請款乙節，但伊與告訴人甲○○一定
    會看過相關數據並同意後，才會開支票出資等語觀之，縱被
    告乙○○無法提出系爭土地之買賣契約，然被告乙○○確有
    向證人戊○○及台灣軟管公司買受系爭雙鳳段第746 、第77
    9 地號土地乙節，既已據證人戊○○、丙○○證述如前，且
    有上開土地登記簿謄本及土地登記申請書、土地買賣所有權
    移轉契約書等在卷足佐，自尚難以被告乙○○無法提出系爭
    土地之買賣契約書約（即私契）即遽認上開土地之買賣契約
    不存在。
  (三)又被告乙○○辯稱伊係以1228萬元向戊○○買受系爭土地乙
    節，依本院向華南商業銀行新泰分行函查戊○○帳號第0000
    00000000號帳戶之存款往來交易明細結果，戊○○於84年3
    月28日、同年4 月11日確各有1 筆614 萬元之匯入情形，此
    有該分行97年12月16日（97）華新泰字第00293 號函及所附
    存款往來交易明細表在卷可稽（見本院卷第115 、121 頁）
    ，核與被告乙○○所提出分別開立予戊○○之票號0000000
    號，發票日84年3 月27日，票面金額614 萬元，付款人為土
    地銀行仁愛分行，及票號0000000 號，發票日84年4 月11日
    ，票面金額614 萬元，付款人為土地銀行仁愛分行之支票2
    紙影本互核相符（見本院卷第149 至150 頁），堪認被告乙○○辯稱確以1228萬元向戊○○買受系爭土地乙節，殆無疑
    義。另證人戊○○之上開帳戶固於84年3 月31日轉帳支出3
    筆即0000000 元、0000000 元、508820元，及於84年4 月14
    日轉帳支出2 筆即0000000 元、0000000 元等節，固有上開
    存款往來明細表在卷可憑，惟上開所指之各筆轉帳支出之人
    為戊○○或隆福行股份有限公司，亦有華南商業銀行新泰分
    行98年3 月6 日（98）華新泰字第00067 號函及98年5 月5
    日（98）華新泰字第00119 號函暨所附活期儲蓄存款取憑條
    、外匯聯行往來收入傳票、支票存款送款簿、跨行匯款申請
    書等在卷可憑（見本院卷第185 至190 頁、第199 至200 頁
    ）。惟此並不足以證明被告乙○○並未支付戊○○系爭土地
    價金1228萬元乙節，告訴人甲○○認被告乙○○實際上並未
    支付系爭土地買賣價金或做假帳云云，應屬告訴人個人臆測
    之詞，尚不足採。
  (四)至公訴人以被告乙○○於偵查中供述伊係向戊○○借名向財
    政部國有財產局購買系爭土地，並非向戊○○購買，及證人
    戊○○於96年6 月6 日偵訊時證稱：伊不認識也沒有賣土地
    給被告乙○○云云，而認被告2 人有詐欺罪嫌等情。然查，
    被告乙○○於歷次偵查中之供述本有不一，曾供稱係向戊○○購買系爭土地，亦曾供稱係向戊○○借名後購買，是被告
    乙○○本身供述先後即有矛盾，自不得徒以被告乙○○之部
    分供述前後不符，即遽爾認定被告乙○○有詐欺之罪嫌。況
    依證人戊○○於原審審理時證稱：伊對被告2 人沒有印象，
    伊忘記系爭土地是否為伊購買，有無出資不記得，有無借名
    給別人去購買水利地，沒有印象，但是過戶資料上之印章確
    實為伊的印章等語（見原審卷第78至83頁）；證人即戊○○
    之子丙○○先後於原審及本院審理時亦證述：乙○○有跟伊
    接洽過，伊有跟父親講這件事情，買水利地過程是由伊處理
    ，由伊交出戊○○之印章、及身分證影本、印鑑證明，賣出
    去給誰並無印象等語（見原審卷第84至91頁，本院卷第217
    至218 頁）。惟依證人戊○○、丙○○2 人先後於原審或本
    院審理時前後證述內容，及被告乙○○所簽發面額各614 萬
    元之支票影本暨證人戊○○上開存款往來明細等綜合以觀，
    堪認系爭土地之買賣係由證人丙○○代理其父戊○○與被告
    乙○○接洽，由被告乙○○以1228萬元買受並辦理過戶手續
    無訛。至證人戊○○於96年12月13日原審審理時證稱對被告
    2 人沒有印象，伊忘記系爭土地是否為伊購買，有無出資不
    記得，有無借名給別人去購買水利地，沒有印象云云，證人
    丙○○證稱向國有財產局購買後並未出售，僅有分割云云，
    應係對於84年間出售系爭土地之事已不復記憶之故，應屬人
    之常情，尚不得遽信為真實。
  (五)又關於被告乙○○何以1 坪約26萬元向臺灣軟管公司購買土
    地，卻向戊○○以1 坪約43萬元買受系爭土地乙節。查被告
    乙○○向臺灣軟管公司買受系爭土地之其餘應有部分後，仍
    須取得戊○○向國有財產局所承購之應有部分後方得使用開
    發，且參酌告訴人甲○○所提出之地籍圖謄本（見上開偵續
    (一)卷第220 頁），戊○○與臺灣軟管公司共同向國有財產局
    所承購之水利地橫亙於本件建案之建地中間，為促進土地效
    益，自宜與鄰地合併使用開發，是倘被告乙○○無法取得系
    爭水利地，將導致本件臺北縣新莊市○○段第744 、745 、
    778 、775 地號土地與777 、750 、751 號土地無法一併開
    發，而無法達到預期之開發效能。況土地之交易價格，其決
    定因素每因當事人或標的之不同而異，非謂同一筆土地或相
    鄰之2 地，其交易價格必為接近。是被告乙○○如因系爭雙
    鳳段第746 、第779 地號土地因位處預訂開發之建案土地中
    間，而願支付較高之價金予戊○○，亦尚與常情無違。
  (六)復按臺北都會區之土地開發建案，因地狹人稠，土地資源有
    限，取得土地之支出常為建商最大成本考量。故土地之開發
    建案所採方式多為與地主合建或向地主購地後自建二者；其
    間之最大差別即在於向地主購地後自建所需支付取得土地之
    資金龐大，若建商決定採購地自建，土地價金即為最重要之
    成本，衡需謹慎評估風險、獲利後，始決定是否參與投資。
    本件建案緣起於被告乙○○與臺灣軟管公司原欲合建，被告
    乙○○將權利50% 讓渡予告訴人甲○○，嗣改為購地自建，
    於84年4 月30日前，所須支付土地成本、費用、稅捐等款項
    共計2 億9 千9 百22萬5 千7 百14元（其中包含向證人戊○○購地費用1228萬元），業經告訴人甲○○、被告乙○○及
    呂進福於84年4 月30日確認無訛，復經告訴人甲○○、呂進
    福與被告乙○○、丁○○等人於84年7 月20日再次覆核確認
    ，此有84年4 月30日協議書中所載：「……三、財務行政(一)
    就本案新莊市○○段合夥投資動用情形於民國84年4 月30日
    前所生之稅費由甲方（即被告乙○○）提列，業經雙方確認
    無訛（詳附件二）……」等語，及84年7 月20日「合作經營
    共同事業信託、委任契約書」中所載：「……四、……復約
    定於84年4 月15日所提列之土地成本（詳如附表三）為甲、
    乙雙方所確認，於此之前非上屬成本、費用及其他法律關係
    所生與本案有關之一切債務或保證等項，其不利於甲方（即
    告訴人甲○○及呂進福）者，概由乙方（即被告乙○○）自
    行釐清，悉與甲方無涉……」等語附卷可稽（見88年他字第
    1108號卷第24至33頁、第94至第98頁），且為被告等及告訴
    人甲○○所不爭執。告訴人甲○○雖稱：該合夥投資動用情
    形表係被告丁○○之宏巨公司所製作，伊因信任被告乙○○
    為臺北縣副議長且宏巨公司為即將上市公司，而疏未詳閱內
    容云云。然依上開「合作經營共同事業信託、委任契約書」
    第四項既已載明本案土地成本即「雙鳳段合夥投資動用情形
    表」業經當事人即告訴人甲○○、呂進福及被告乙○○、丁○○等人簽名並蓋章確認無訛，並列為該契約書之附表三；
    並參諸契約當事人於訂約時，因攸關其權利義務，均有詳加
    審視契約內容並據以為形成意思表示之公平基礎，而本案土
    地成本即附表三所示「雙鳳段合夥投資動用情形表」既列為
    該契約書第四項之主要內容，自為當事人達成意思合致之契
    約範圍。況告訴人既參與本案土地之開發建案，對於營建事
    務自有一定之專業能力，對於購地支出價格是否偏高？各項
    成本是否合理？是否提出相關單據查驗？自應有與一般人相
    當之思考及判斷能力，其既於本案先後簽訂協議書、「合作
    經營共同事業信託、委任契約書」等多次契約，對於契約書
    內容從與地主合建變更為向地主購地自建，合夥人從2 方變
    為3 方等債之內容之變更，自已全然知悉，實難僅因告訴人
    甲○○自稱未盡注意義務，即遽認被告乙○○、丁○○2 人
    涉有故意虛報「雙鳳段合夥投資動用情形表」所列土地成本
    費用支出，致其受有損害之詐欺犯行。
  (七)末查，告訴人甲○○與被告丁○○於84年7 月20日簽訂「合
    作經營共同事業信託委任契約書」前，告訴人甲○○均未與
    被告丁○○接洽，此為告訴人甲○○於本院準備程序時所自
    承（見本院卷第169 頁），及告訴人甲○○事前已於84年4
    月30日簽訂第2 次協議書時，即與被告乙○○就「雙鳳段投
    資動用情形表」進行確認，亦難謂丁○○有何施用詐術之情
    形。
五、綜上各節，被告乙○○與證人戊○○就系爭土地確有買賣關
    係存在，有關土地價金數額，亦經告訴人甲○○估算查核確
    認同意後始參與投資本建案，實無從認定被告2 人於本建案
    開發過程中，就向戊○○買受系爭土地乙事有何詐騙告訴人
    甲○○或使其因而陷於錯誤支付金錢之不法情事。綜上所述
    本件依調查所得證據尚不足以證明被告2 人確有檢察官所指
    之詐欺犯行，此外，復查無其他積極證據足資證明被告有詐
    欺之犯行，揆諸首開說明，自應認被告2 人之犯罪尚屬不能
    證明。
六、原審諭知被告無罪之判決，經核尚無違誤。檢察官依告訴人
    甲○○之請求提起上訴，猶執前詞，認原審採認被告乙○○
    以1228萬元向戊○○買受系爭土地乙節，違背常理，且對被
    告不利事證亦未加採信也未於理由內敘明，並執以認定被告
    等係作假帳為由，指摘原判決不當。惟查，本案並無積極證
    據足認被告乙○○、丁○○有公訴人所指之詐欺犯行，此業
    據原審於判決理由內詳予論述，且並無違背經驗法則及論理
    法則。又按證據之取捨及證據證明力如何，均屬事實審法院
    得自由裁量、判斷之職權，苟其此項裁量、判斷，並不悖乎
    通常一般之人日常生活經驗之定則或論理法則，且於判決內
    論敘其何以作此判斷之心證理由者，即不得任意指摘其為違
    法。檢察官上訴仍執陳詞，對於原審依職權所為之證據取捨
    以及心證裁量，重為爭執，仍無從使本院形成被告等有罪之
    心證，且並未提出其他積極證據以供調查，是其上訴為無理
    由，應予駁回。
據上論斷，應依刑事訴訟法第368條，判決如主文。
本案經檢察官張熙懷到庭執行職務。
中    華    民    國    98    年    7     月    16    日
                  刑事第十四庭  審判長法  官  陳志洋
                                      法  官  謝靜恒
                                      法  官  謝靜慧
以上正本證明與原本無異。
不得上訴。
                                      書記官  陳泰寧
中    華    民    國    98    年    7     月    28    日


司法院資訊處製作；財團法人民間司法改革基金會備份。
